【裁判字號】    90,上易,572
【裁判日期】    900111
【裁判案由】    偽造文書等
【裁判全文】
臺灣高等法院臺中分院刑事判決          民國九十年度上易字第五七二號
    上  訴  人  臺灣南投地方法院檢察署檢察官
    被      告  甲○○
右上訴人因被告偽造文書等案件，不服台灣南投地方法院中華民國九十年一月十一日
第一審判決（民國八十九年度易字第七二七號，起訴案號：台灣南投地方法院檢察署
民國八十九年度偵字第三四五八號），提起上訴，本院判決如左：
    主      文
原判決關於偽造文書部分撤銷。
甲○○明知為不實之事項，而使公務員登載於職務上所掌之公文書，足以生損害於公
眾，處拘役伍拾日，如易科罰金，以佰元折算壹日，緩刑貳年。
其他上訴駁回。
    事      實
一、甲○○與乙○○原係男女朋友（已分手），甲○○前於民國八十七年九月間，因
    欲經營刈包加盟店，缺乏資金，乃將其所有坐落於南投縣草屯鎮○○段一六一Ｏ
    號土地，及其上一三一二建號建築改良物之所有權狀各一紙，託由乙○○代詢增
    貸事宜，嗣於同年九月中旬，乙○○即應允甲○○：伊願向華南商業銀行貸款新
    臺幣（下同）共四十萬元，幫助甲○○開設刈包加盟店，如日後甲○○與伊結婚
    ，該筆四十萬元款項則轉為聘金等語，旋乙○○即以甲○○為連帶保證人，向華
    南商業銀行順利貸得前開款項，並將伊銀行存摺及印章，交由甲○○提領，用以
    開設刈包加盟店使用。嗣二人感情生變，甲○○因申請九二一地震房屋半倒慰助
    金之需，乃以電話聯絡乙○○，表明欲索回上開權狀，詎乙○○竟以若要拿回權
    狀，需將四十萬元還清為由，拒絕交出上開權狀，甲○○一時心急，明知上開土
    地及建築改良物所有權狀尚在乙○○保管中，並未滅失，竟於八十八年十月十六
    日某時許，前往南投縣草屯地政事務所，書立切結書，表示所有上開土地及建築
    改良物所有權狀業於九二一大地震時滅失，使不知情之該事務所承辦公務員，將
    此不實事項登載於其職務上所掌之地籍簿冊公文書內，並據此辦理核發新權狀，
    足以生損害於地政機關對於權利書狀管理之正確性。
二、案經乙○○告發，由臺灣南投地方法院檢察署檢察官偵查起訴。
    理      由
一、訊據被告甲○○，對其於八十八年十月十六日某時許，前往南投縣草屯地政事務
    所，書立切結書表示所有上開土地及建築改良物所有權狀，業於九二一大地震時
    滅失，申請補發權狀之事實，坦白承認，並有南投縣草屯地政事務所八十九年九
    月二十一日草地一字第Ｏ七一八八號函送之登記申請書影本、土地及建築改良物
    登記簿謄本、被告身分證影本及印鑑證明影本各一份在卷可憑，堪認其前揭自白
    與事實相符。被告雖矢口否認有使公務員登載不實之故意，辯稱：其曾打電話給
    乙○○索回權狀，乙○○回答說沒有，要找找看，其為申請慰助金，才去申請補
    發權狀等語。惟查，房地之所有權狀交人保管，與於九二一大地震中滅失，實屬
    截然不同之二事，而被告對於其所有上開權狀係交由乙○○保管，而非於九二一
    大地震中滅失乙節，自知之甚詳，其明知及此，猶書立切結書表示所有上開權狀
    業於九二一大地震時滅失，向南投縣草屯地政事務所申請補發新權狀，其主觀上
    顯有使公務員登載不實之犯意甚明，其上開所辯，無非事後卸責之詞，不足採信
    。事證明確，被告犯行堪以認定，應予依法論科。
二、被告明知其所有上開權狀係交由乙○○保管中，竟向前開地政事務所承辦公務員
    謊報，於九二一大地震中滅失，而申請補發，使該不知情之承辦公務員據以登載
    於其職務上所掌管之公文書，並依規定另行補發新權狀，足以生損害於地政機關
    對於權利書狀管理之正確性。核被告所為，係犯刑法第二百十四條之使公務員登
    載不實事項於公文書罪。原審以被告罪證明確，予以論罪科刑，原無不合，惟查
    刑法第四十一條業於九十年一月四日修正，同年月十日公布施行，於同年月十二
    日生效，原判決未及適用，尚有未洽，檢察官上訴意旨指原判決量刑太輕，雖無
    理由，惟原判決既有上開可議之處，自屬不能維持，應由本院將原判決關於偽造
    文書部分撤銷改判，爰審酌被告並無前科之素行、因申請慰助金所需，一時失慮
    致罹刑章之犯罪動機，所生危害非鉅，及犯後坦承部分犯行，已有悔意等一切情
    狀，仍依原審量處如主文第二項所示之刑，並諭知易科罰金之折算標準，以示懲
    儆。又被告前未曾受有期徒刑以上刑之宣告，此有臺灣南投地方法院檢察署刑案
    資料查註紀錄表一份在偵卷可稽，經此次懲處後，當知警惕，應無再犯之虞，本
    院認所宣告之刑，以暫不執行為適當，仍依原審併予宣告緩刑二年，以勵自新。
三、公訴意旨另略以：被告甲○○與告訴人乙○○，原係男女朋友關係，惟被告竟意
    圖為自己不法之所有，於民國八十七年九月間，在告訴人位於彰化縣芬園鄉○○
    路三三九巷十六號處，佯以欲經營刈包加盟店需資金為由，向乙○○借款新台幣
    （下同）四十萬元，並保證將來賺錢必如期還款，致告訴人陷於錯誤，同意出面
    向銀行貸款予甲○○，再由甲○○為連帶保證人，並按月繳付本息之方式解決，
    而分別於八十七年九月十八日，及同年十一月十三日，先後向華南商業銀行以信
    用貸款方式貸得三十萬元、十萬元，再如數交予甲○○使用。被告為取信告訴人
    ，亦同時交付其所有坐落於南投縣草屯鎮○○段一六一０地號土地及其上一三一
    二建號建物權狀各一紙，予告訴人以供擔保。然嗣後被告僅繳付本息一期即拒絕
    再繳，且否認該筆借款，更以權狀已於九二一大地震滅失為由，向南投縣草屯鎮
    地政事務所申請書狀補給，告訴人始知受騙，因認被告涉有刑法第三百三十九條
    第一項詐欺取財罪嫌。
四、公訴意旨認被告甲○○涉有右揭詐欺罪嫌，無非以告訴人乙○○之指訴，並有華
    南商業銀行消費者借貸契約影本二份、華南商業銀行存摺類存款取款憑條影本二
    紙、活期儲蓄存款存摺影本一紙、所有權狀影本二紙、存證信函影本一份、土地
    登記簿謄本一份，為其論罪之依據。惟訊據被告堅決否認有何詐欺情事，辯稱：
    該筆四十萬元款項，係其與告訴人為男女朋友時，告訴人自願出資給其經營者，
    並非借款，其亦曾開設刈包店，嗣因經營不善才倒閉，其房地權狀是交由告訴人
    代向銀行詢問增貸事宜，並非交由被告供前開款項之擔保者，告訴人因與被告感
    情無結果，另行結婚，才扣住其所有權狀不還等語。
五、按犯罪事實應依證據認定之，無證據不得推定其犯罪事實；又不能證明被告犯罪
    者，應諭知無罪之判決，刑事訴訟法第一百五十四條、第三百零一條第一項分別
    定有明文。又按刑法第三百三十九條第一項詐欺罪之成立，以意圖為自己或第三
    人不法之所有，以詐術使人陷於錯誤，而將本人或第三人之物交付為構成要件。
    經查：被告與告訴人原係男女朋友，被告來找告訴人，說要做刈包生意需本金四
    十萬元，告訴人就出面向銀行貸款，供被告投資經營刈包加盟店，剛開始金錢全
    投資在刈包生意上，約八十七年九月、十月間，被告有開刈包加盟店，嗣後就關
    店之事實，業據告訴人於原審調查時陳明在卷，且告訴人向華南商業銀行辦理上
    開二筆消費性貸款合計四十萬元，係由被告擔任連帶保證人，有消費者借貸契約
    影本二份在卷可憑，則被告既確有將告訴人所交付之上開四十萬元，用以經營刈
包加盟店，實難認被告有何施用詐術可言。又苟被告有為自己不法所有之詐欺意
    圖者，其當無於告訴人向銀行貸款時，再擔任告訴人之連帶保證人，負其連帶保
    證責任之理？再告訴人於貸得前開四十萬元現款後，係將所有銀行存摺連同印章
    交由被告持往銀行提領使用，足見其同意向銀行貸款予被告開設刈包店當時，實
    屬對被告信賴有加，衡諸二人當時之情誼，被告既已同意擔任前開貸款之連帶保
    證人者，實無再以所有房地權狀交由告訴人擔保之理？況不動產所有權狀僅係表
    彰權利之證明，如非設定抵押權實不足以供擔保，是告訴人指訴被告提供所有房
    地權狀供為上開貸款之擔保乙節，顯與常情不符，應非實情。被告上開所辯，應
    堪採信。又被告縱與告訴人約定願繳納前開貸款本息，嗣因無力繳納而拒繳，被
    告應負前開貸款之連帶保證責任仍未消滅，且該筆借款如係告訴人所稱係屬借款
    者，告訴人尚可依循民事途逕請求被告給付，被告清償責任亦未因拒繳貸款本息
    而消滅，自不得以被告單純債務不履行之狀態，即推測被告自始有不法所有之意
    圖而施用詐術。綜上所述，被告由告訴人處取得前開四十萬元貸款之初，並無詐
    欺之不法所有意圖，亦無施用詐術使告訴人陷於錯誤而交付財物，本件應屬民事
    糾紛，不得以詐欺罪相繩。此外，復查無其他證據，足資證明被告除前開有罪部
    分外，另有公訴人所指之詐欺行為，其詐欺犯罪尚屬不能證明。
六、原審以被告詐欺犯罪，不能證明，因而為無罪之諭知，經核並無違誤，檢察官上
    訴意旨，仍執陳詞，指被告應成立詐欺罪，為無理由，應予駁回。
據上論斷，應依刑事訴訟法第三百六十九條第一項前段、第三百六十四條、第三百六
十八條、第二百九十九條第一項前段，刑法第第二百十四條、第二條第一項前段、第
七十四條第一款，修正後刑法第四十一條第一項，罰金罰鍰提高標準條例第一條前段
、第二條，判決如主文。
本案經檢察官丙○○到庭執行職務。
中      華      民      國     九十      年      四       月   二十四   日
                                 臺灣高等法院臺中分院刑事第五庭
                                       審判長法  官  胡  森  田
                                             法  官  郭  同  奇
                                             法  官  姚  勳  昌
右正本證明與原本無異。
不得上訴。
                                             書記官 王  瑩  澤
中      華      民      國     九十      年      四       月   二十五   日
                                                                        Ｆ


司法院資訊處製作；財團法人民間司法改革基金會備份。
